最高法院民事判決　　　　　　　　　　　　　　　八十八年度台上字第二六九七號
　　上　訴　人　庚○○
　　　　　　　　己○○
　　　　　　　　丁○○
　　　　　　　　戊○○
　　　　　　　　辛○○
　　　　　　　　壬○○
　　被 上訴 人　甲○○
　　　　　　　　乙○○
　　　　　　　　財團法人台北市金陵基督長老教會
　　右　一　人
　　法定代理人　吳基宏
　　被 上訴 人　丙○○
右當事人間請求拆屋還地事件，上訴人對於中華民國八十七年四月二十二日台灣高等
法院第二審更審判決（八十六年度上更(一)字第五○五號），提起上訴，本院判決如左
：
    主  文
原判決除假執行部分外廢棄，發回台灣高等法院。
    理  由
本件上訴人主張：坐落台北市○○段○○段三五○－一號土地（以下稱系爭土地）為
伊及訴外人林英毅等七人所共有，被上訴人所有台北市○○○路○段一三三巷六弄五
號房屋（以下稱系爭房屋），無權占有使用如原判決附圖（以下稱附圖）所示Ａ、Ｂ
、Ｃ、Ｄ部分之土地，致伊無法使用該土地而受損害，依民法第七百六十七條之規定
，伊得請求被上訴人拆屋還地，將占用之土地返還伊及其他共有人。又依侵權行為、
不當得利之法律關係，伊得請求被上訴人按月連帶給付伊及其他共有人損害金新台幣
（下同）三萬元等情，求為命(一)被上訴人甲○○將坐落系爭土地上之系爭房屋一樓如
附圖所示Ｃ部分拆除，將基地及如附圖所示Ｂ部分土地返還與伊及其他共有人。(二)被
上訴人四人分別將坐落系爭土地上之系爭房屋二、三、四樓如附圖所示Ａ、Ｄ部分拆
除，將基地返還與伊及其他共有人。(三)被上訴人四人自民國八十年一月一日起至返還
系爭土地之日止按月連帶給付伊及其他共有人三萬元之損害金之判決（關於損害金部
分，第一審命甲○○自八十年一月一日起至返還土地日止，按月給付上訴人及其他共
有人八千六百元；被上訴人應自八十年一月一日起至返還土地日止，按月給付上訴人
及其他共有人一千七百二十元，駁回上訴人其餘損害金及連帶給付之請求，上訴人對
此敗訴部分，未據聲明不服。）
被上訴人則以：上訴人所共有之系爭土地係於地籍圖重測時，自重測前台北市○○○
段四八九－七地號重新編訂而來，為一新設地號。而上訴人已將重測前台北市○○○
段四七○－二、四七○－六一、四八九－七號土地，售予訴外人即建商蘇鴻炎（已逝
）興建房屋，此四七○－二、四八九－七號二筆土地因受政府五十年六月二日府收二
七一九九號禁令規定，無法移轉登記，惟伊係自蘇鴻炎或其後手輾轉買受土地及房屋
，自取得占有系爭土地之正當權源，非無權占有等語，資為抗辯。
原審將第一審所為上訴人勝訴部分之判決廢棄，改判駁回其訴，無非以：上訴人主張
系爭土地為其與林英毅所共有之事實，有其提出之土地登記簿謄本一份可稽。而系爭
房屋一樓所有人為被上訴人甲○○（建號二四○○號，五十二年七月十五日向蘇鴻炎
買受）、二樓所有人為被上訴人乙○○（建號八四七號，七十四年十一月十九日向訴
外人梁書清買受，梁書清乃繼承自訴外人許大川，許大川向蘇鴻炎買受）、三樓所有
人為被上訴人財團法人台北市金陵基督長老教會（建號八四八號，七十七年五月二十
七日向訴外人何鴻舟購得，何鴻舟之前手分別為訴外人林力山、陳彥彬、劉紹蘭，劉
紹蘭係向蘇鴻炎買受）、四樓所有人為被上訴人丙○○（建號八四九號、六十六年七
月二十一日向訴外人林初江購得，林初江之前手為訴外人楊月新，楊月新向蘇鴻炎買
受），亦經被上訴人提出建物登記簿謄本四份為憑。被上訴人所有系爭一至四樓房屋
經第一審履勘現場並命地政機關測量結果，確係占用系爭土地如附圖所示Ａ、Ｂ、Ｃ
、Ｄ部分，有勘驗筆錄及地政機關實測圖附卷可按，此部分之事實，固應堪認定。惟
被上訴人否認係無權占有，辯稱上訴人所共有之系爭三五○－一號土地係自重測前台
北市○○○段四八九－七號重測新編而來，為一新設地號。而上訴人已將重測前台北
市○○○段四七○－二、四七○－六一、四八九－七號土地售予建商蘇鴻炎，經蘇鴻
炎合併他筆土地興建戶數上百之聯合新村分批出售，被上訴人係分別購自蘇鴻炎或其
後手，故應屬有權占有等語，提出杜賣證書二份、建造執照及土地使用同意書各一份
、土地登記簿謄本三份為證。查系爭房屋之建號分別為「二四○○」、「八四七」、
「八四八」、「八四九」號，原始之建號均為「六六六」號，坐落之基地為台北市○
○○段四七○－二號及四七○－六一號。嗣該四七○－六一號逕變更為美仁段一小段
三四八號，頂東勢段四七○－二號土地與四七○－四九、四八九－二○、五四二－四
三號三筆土地合併為美仁段一小段三三六號土地，面積由重測前一百四十六平方公尺
增為四百四十七平方公尺等情，業經證人即台北市政府地政處測量大隊職員蕭榮錦證
述屬實。依前述被上訴人提出之建物登記簿謄本所示，被上訴人所有之系爭房屋原係
位在美仁段三四八、三三六號土地上，惟於七十四年十月二日變更改為位在三四八、
三五○－一號土地上，即此三三六號改為系爭三五○－一號。按系爭三五○－一號土
地即重測前頂東勢段四八九－七號土地上自始並無「六六六」號房屋，且參諸證人蕭
錦榮、陳添財之證言，足見被上訴人所有系爭房屋原坐落之土地地號與上訴人所有之
系爭三五○－一地號無關，詎嗣後三三六號土地無端改為系爭三五○－一號土地，則
被上訴人辯稱本件有編定錯誤之問題，即非無據。次查上訴人雖否認與蘇鴻炎間買賣
土地之事實，主張上訴人早於四十八年間遷居美國、日本，而不在國內，五十一至五
十五年間，黃玉（上訴人庚○○之夫即上訴人己○○等之父）已偷渡流亡國外，不
在台灣，何能在杜賣證書上蓋章﹖李溪泉代書所提出文件均係偽造；土地使用同意書
內同意人列為七人，其中辛○○當時只有十五歲、戊○○只有十三歲，是黃玉所為
之單獨行為亦屬無效云云。惟黃玉雖居住巴西，但非不可回台或偷渡回台出售系爭
土地。況土地買賣移轉登記之簽約用印，可委託他人辦理。參酌證人李溪泉證稱「系
爭土地黃家所有印章，都是黃玉來蓋的」「二十九棟房屋基地都是庚○○等七人共
有，所以才一起寫土地使用同意書，一起賣給蘇鴻炎」等語，及委託書內蓋有出賣人
與買受人之印章，兩造有委託辦理過戶事實，而地政事務所之承辦人員據以核對後，
確認土地移轉資料均為真實，上訴人僅就系爭三五○－一號土地部分，否認被上訴人
所提之杜賣證書為真正，即難遽予採信。重測前頂東勢段四七○－二及四八九－七號
兩筆土地，當時係在上訴人與蘇鴻炎之買賣範圍內，應堪認定。再辛○○、戊○○於
書立土地使用同意書及杜賣證書時，雖均未滿二十歲，而為限制行為能力人，然辛○
○、戊○○於成年後逾二十餘年，均未曾就系爭土地之使用情形提出異議，應認已默
示承認土地使用同意書之簽訂，此土地使用同意書自屬合法有效。又壬○○用於杜賣
證書上之印鑑章與其八十一年十二月十日印鑑登記申請書上之印鑑章以肉眼辨識，完
全相同，足證被上訴人所提出之杜賣證書、土地使用同意書、土地買賣契約書之用印
俱屬真正，而非偽造。綜上所述，依現有登記簿謄本所示，被上訴人所有之系爭房屋
固占用上訴人所共有之系爭土地，惟觀諸系爭房屋坐落土地之地號由原來之同段三四
八、三三六號，無端改為三四八、及系爭三五○－一號，並參酌證人蕭錦榮、陳添財
之證詞，被上訴人抗辯地號編定有誤，已非無據。另甲○○與蘇鴻炎所訂之杜賣證書
雖未將系爭土地列入，惟觀蘇鴻炎大批購入附近土地，且上訴人出具之土地使用同意
書亦將包括系爭土地即重測前四八九－七號多筆土地列入，故上訴人主張其未與蘇鴻
炎訂立前述杜賣證書難遽予採信。再上訴人另案請求南京東路四段一三三巷六弄一、
三號房屋所有人拆屋還地事件所主張之原因事實與本件相同，該訴訟事件嗣經最高法
院以八十六年度台上字第三八三六號判決認蘇鴻炎向上訴人及共有人林英毅購買系爭
土地，顯已取得系爭土地之使用權限，嗣將系爭土地與其他土地合併興建房屋陸續出
售，被上訴人再向蘇某或其後手輾轉買受系爭房屋，自亦取得占有系爭土地之正當權
源。從而上訴人依所有權之權能，請求被上訴人拆屋還地，及依侵權行為及不當得利
之法律關係，請求上訴人自八十年一月一日起至返還土地之日止按月給付損害金，不
應准許等詞，為其判斷之基礎。
查被上訴人所有系爭房屋之原始建號為「六六六」號。又依建物登記簿謄本之記載，
系爭房屋原位在美仁段三四八、三三六號土地上，於七十四年十月二日改為位在三四
八、系爭三五○－一號土地上，即此三三六地號改為系爭三五○－一號。系爭三五○
－一號土地重測前為頂東勢段四八九－七號土地，此筆土地自始無「六六六」號房屋
，系爭房屋原坐落之土地地號與上訴人所有之系爭三五○－一號土地無關等情，為原
審所認定之事實。果係如此，系爭房屋坐落之土地既與上訴人所有之系爭土地無關，
自無從認為系爭三五○－一號土地之所有人即上訴人同意系爭房屋建在系爭三五○－
一號土地上，此適可認為系爭房屋占用系爭三五○－一號土地並無任何正當權源，屬
無權占有。乃原審竟為相反之認定，殊屬費解。原審雖謂此三三六號土地改為系爭三
五○－一號土地係無端更改，土地之編定錯誤云云。但何以有此情形，即足以認為被
上訴人有權使用系爭土地，亦無從索解，有待原審予以澄清。次查縱上訴人將系爭土
地售予蘇鴻炎，被上訴人又自蘇鴻炎或其後手輾轉買受系爭房屋及系爭土地，然被上
訴人向蘇鴻炎或其後手輾轉買受系爭房屋及系爭土地，則債之關係存在於蘇鴻炎與被
上訴人間，或存在於蘇鴻炎之後手與被上訴人間，兩造間就系爭土地並無買賣關係存
在，上訴人非此買賣契約之當事人，可不受此買賣契約之拘束。且上訴人仍為系爭土
地之所有人，而被上訴人向蘇鴻炎或其後手買受系爭房屋及系爭土地，何以上訴人對
被上訴人即不得行使物上請求權﹖被上訴人就系爭土地究有何使用之正當權源﹖原審
未予以論及，遽為被上訴人勝訴之判決，有判決不備理由之違法。上訴論旨指摘原判
決不當，聲明廢棄，非無理由。
據上論結，本件上訴為有理由，依民事訴訟法第四百七十七條第一項、第四百七十八
條第一項，判決如主文。
中      華      民      國    八十八    年     十一     月      四      日
                              最高法院民事第五庭
                                  審判長法官  蕭  亨  國
                                        法官  吳  正  一
                                        法官  陳  淑  敏
                                        法官  黃  義  豐
                                        法官  朱  建  男
      右正本證明與原本無異
                                              書  記  官
中      華      民      國    八十八    年     十一     月    二十三    日
